【裁判字號】    92,上更(二),286
【裁判日期】    921128
【裁判案由】    銀行法等
【裁判全文】
臺灣高等法院高雄分院刑事判決          九十二年度上更(二)字第二八六號
    上  訴  人  台灣高雄地方法院檢察署檢察官
    被      告  亥○○
    被      告  天○○
    被      告  宇○○○
    共      同
    指定辯護人  楊雪貞
右上訴人因被告等違反銀行法等案件，不服臺灣高雄地方法院八十六年度訴字第八九
八號中華民國八十六年七月二十八日、十月十三日第一審判決（起訴案號：臺灣高雄
地方法院檢察署八十五年度偵字第一二五二、一二０一０、一五五二六號），提起上
訴，判決後，經最高法院第二次發回更審，本院判決如左：
      主      文
原判決關於天○○部分撤銷。
天○○甲訴不受理。
其他上訴駁回。
      理      由
壹、甲訴意旨係以：被告亥○○係張月娥（業經本院判決無罪確定）之姐，天○○、
    宇○○○，則為張月娥之父母。緣張月娥明知除法律另有規定外，非銀行不得經
    營吸收存款業務，猶與天○○、宇○○○、亥○○共同自民國（下同）八十一年
    起至八十四年七月間止，利用張月娥在高雄市○○區○○街三０八號經營代書事
    務所之便，或由張月娥或由天○○、宇○○○及亥○○出面，以對外投資土地及
    借貸名義，向辰○○、巳○○、朱玲蘭、Ｆ○○、丙○○、Ｙ○○○、子○○○
    、Ｚ○○等不特定人收受款項，並約定給付二分半至三分不等與原本不相當之利
    息，藉以吸收存款，所得款項均由張月娥取走，並負責給付利息。且自八十三年
    間起明知已無清償能力，竟仍持續對外向朱玲蘭等不特定人借錢，嗣於八十四年
    八月間，張月娥因吸收存款過多，無法支付利息，乃委託律師發函幫忙召開債權
    人會議（相關債權額詳如附表），並不知去向。因認被告天○○、宇○○○、亥
    ○○共同涉有違反銀行法第廿九條第一項（應依同法第一百廿五條之規定處罰）
    、刑法第三百三十九條第一項詐欺取財罪嫌云云。
貳、天○○部分：按被告已經死亡者，應諭知不受理之判決，刑事訴訟法第三百零三
    條第五款定有明文。經查，被告天○○因糖尿病已於九十二年五月十四日死亡，
    有高雄市政府民政局殯葬管理所核發之火化許可證附卷足憑，原審為實體之判決
    ，自有未洽，應由本院將原判決此部分撤銷，諭知天○○甲訴不受理，以符法制
    ，並不經言詞辯論為之。
、亥○○、宇○○○部分：
一、按犯罪事實應依證據認定之，無證據不得認定犯罪事實，刑事訴訟法第一百五十
    四條第二項定有明文。又按刑事訴訟法上所謂認定犯罪事實之證據，係指足以認
    定被告確有犯罪行為之積極證據而言，如未能發現相當證據或證據不足以證明，
    自不能以推測或擬制之方法，以為裁判基礎，最高法院二十九年上字第三一○五
    號及四十年臺上字第八十六號分別著有判例；復按被害人所述被害情形如無瑕疵
    可指，而就其他方面調查又與事實相符，其供述固可採為判決基礎，倘其陳述尚
    有瑕疵，在未究明前，遽採為論罪之基礎，即難謂適法；而告訴人之告訴，係以
    使被告受刑事訴追為目的，是其陳述是否與事實相符，仍應調查其他證據以資審
    認（最高法院三十二年度上字第六五七號及五十二年度臺上字第一三○○號判例
    要旨參照），無論直接證據或間接證據，其為訴訟上證明，須於通常一般人均不
    至於有所懷疑，而得確信其為真實之程度者，始得據之為有罪之認定，倘其證明
    尚未達此一程度，而有合理性懷疑之存在時，即無從為有罪之認定，若不能證明
    被告犯罪者，應諭知無罪之判決，刑事訴訟法第三百零一條第一項定有明文。
二、甲訴人認被告亥○○、宇○○○涉犯有前揭罪嫌，無非係以右揭起訴之犯罪事實
    業據告訴人辰○○、巳○○、朱玲蘭、Ｆ○○、丙○○、Ｙ○○○、子○○○、
    Ｚ○○等人，及被害人地○○、Ｒ○○、王金秀、Ｑ○○、黃○○、Ｇ○○、辛○○、乙○○○、玄○○、戌○○、癸○○、Ｐ○○、Ｌ○○、Ｎ○○、Ｃ○○
    、Ｉ○○等人於偵查中指述綦詳，經核其陳詞大致相符，復有支票影本四十紙、
    本票影本六紙、匯理法律事務所八十四年八月十日匯律字第八四○八○八號函附
    卷可稽，為其論據。惟訊據被告亥○○、宇○○○均堅決否認有右開犯行，被告
    亥○○辯稱：伊妹張月娥經營代書事務所，告訴人等都是親戚朋友，告訴人辰○○且係伊姑丈，渠等均係主動將錢存放於張月娥之代書事務所借貸生息，伊係受
    僱於張月娥，依張月娥之指示送利息給客戶或向客戶收錢，其他事情伊並不知情
    ，伊無與張月娥共同犯罪之意思，且本案張月娥亦經鈞院判決無罪確定等語。被
    告宇○○○辯稱：伊提供住處樓下給伊女兒張月娥經營代書事務所，伊開設瓦斯
    行，銀行支票是張月娥以伊名義申請供其使用，伊只有幾次幫張月娥去向客戶收
    款，並未參與及聞問其他事情等語。而共同被告張月娥於本院九十一年度上訴字
    第一八三三號案亦堅決否認有何違反銀行法或詐欺取財等犯行，辯稱︰伊在高雄
    市○○區○○街三○八號經營「張月娥房地代書事務所」，為投資購買土地或單
    純借貸，固有於起訴犯罪事實所示之時間、金額，向伊之親朋好友即如附表所示
    之債權人借款，月息約定為一分至三分（即百分之一至三），均正常付息至八十
    四年八月五日，有借有還，後因投資土地卡住、週轉不靈，原以為將土地問題解
    決，即可償債，沒想到越借越多，始無法付息、還款；向丁○○借款部分係以房
    地產供擔保，其餘債權人伊於最後半年，亦未向渠等借款，伊且曾委請律師召開
    債權人會議，有誠意要解決債務，且正陸續還款中等語。
三、查本件共同被告張月娥之借款方式，係由其以需錢週轉（洗胎、投資買土地、銀
    行軋票、清償貸款等），借款予其使用，較銀行定存為高等理由。向與其有直系
    、旁系血親或姻親等親屬或舊識朋友（單純朋友、昔日客戶、合夥或同業等）關
    係之告訴人及被害人等人，自八十一年間起至八十四年中左右，陸續累積借款（
    尚欠債權金額如附表所示），並約定月息為一分至三分不等，每月結算利息（或
    以現金直接交付或以匯款方式給付等），利息分別付至八十四年六、七月間，其
    間，有偶因債權人個人因素（購屋、購車或裝潢等）而返還一部分本金等情，業
    據告訴人巳○○證稱：八十三年底借給被告張月娥三十萬元，利息二分半，一直
    付到八十四年六月份，張月娥按月付息給伊母親等語；被害人Ｎ○○證稱：因為
    張月娥是代書，有案子讓她辦過，八十二年十月開始借，被告張月娥向伊借，共
    借六百萬元，利息二分或二分半，付息至八十四年七月止等語；被害人癸○○證
    稱：伊不認識張月娥，是張月娥向別的代書借，該位代書提到伊，張月娥乃向伊
    借，從八十三年間起，陸續共借一千五百五十萬元，她當時說要洗胎之用，所以
    有些錢三、四月就還了，錢都是被告張月娥出面借的，利息付至八十四年八月以
    後等語。被害人Ｃ○○證稱：張月娥是伊媳婦，當代書，有缺錢時就會跟伊拿，
    伊被她拿了好幾千萬元，利息由她自己算，本金如伊要用時她就會還伊部分等語
    。被害人Ｐ○○證稱：伊係農會代表，在農會認識張月娥，張月娥本人向伊借一
    百萬元，利息二個月，拿了五萬元等語。被害人Ｉ○○證稱：八十一年陸續借錢
    到八十三年間，有借五十萬元，張月娥是以地賣不掉需現金週轉借錢，利息二分
    或二分半或三分等語。被害人Ｌ○○證稱：因案件交給張月娥辦而認識張月娥，
    自八十二年起張月娥以洗胎為由借錢，利息二分半及三分，都是張月娥出面借等
    語。被害人Ｒ○○證稱：因張月娥曾幫伊辦過戶房子事宜認識，借予張月娥三百
    萬元，每月利息五萬元，已還一百萬元等語。被害人辛○○證稱：曾透過買房子
    認識張月娥，借予張月娥九十五萬，嗣連同其母之廿五萬元，共一百二十萬元，
    利息三分等語。被害人Ｑ○○證稱：伊與張月娥共有一筆土地，八十三年四月間
    張月娥說週轉不靈，伊即借予五百萬元，後來又陸續借二百萬元，八十四年間要
    回二百萬元，尚欠五百萬元，利息開始三分，後來二分半等語。被害人地○○證
    稱：八十三年因賣房子認識張月娥，張月娥八十三年初陸續向伊調現，有借有還
    ，一直到八十四年七月結算，欠四百五十萬元，利息二分半，八十四年七月時向
    伊調借二百六十萬元，約月息三分等語。被害人黃○○證稱：八十一年間因認識
    張月娥，同年間借予張月娥九十萬元，利息原先三分，八十三年中改為二分半等
    語；被害人王金秀證稱：伊認識張月娥好幾年，八十一年陸續借予張月娥，迄八
    十四年年七月底結算共借二九五萬元，利息二分半計算等語。被害人Ｇ○○證稱
    ：張月娥與伊是姻親關係（以前係張月娥之弟媳婦），八十一年間起陸續借款，
    有借有還，到八十四年底，共尚欠九一○萬元，利息原先三分，後來二分半。被
    害人乙○○○：伊曾辦土地移轉而認識張月娥，八十一年間張月娥需用錢買土地
    ，向伊借錢，陸續借達九五○萬元，原一分半或二分利息。被害人玄○○：八十
    二年借錢給張月娥一百萬元，後來陸續借她，期間有借有還，到八十四年底七月
    結算，還欠四百萬元，利息開始係三分，八十三年改二分半，利息拿到八十四年
    七月止。被害人壬○○（原審）證據：伊在農會上班，因而認識張月娥，借款利
    息每月三分，開母親支票，張月娥背書，利息由張月娥給。被害人Ｈ○○（原審
    ）稱：是張月娥向伊借，伊本身也是土地代書，故有洗胎互相借貸，大約從八十
    三、四年間開始，迄目前止，他先生代還一千萬中之五十萬元，宇○○○、亥○○未與伊接洽過。被害人Ｊ○○（本院）證稱：八十三年間，張月娥有借一百二
    十萬元，正常付息，後來清償期到了，先還五十五萬元，餘款六十五萬元，張月
    娥另拿她媽媽的票向伊借，伊在農會上班認識她家人，因張月娥信用不錯。被害
    人Ｘ○○（已更名為蕭棓勻，本院證述）證稱：八十三年間分次借給張月娥，以
    前與張月娥是同為代書業，僅知有向別人借錢，不知她有吸金，月息二分半。上
    開被害人Ｒ○○、辛○○、Ｑ○○、黃○○、王金秀、Ｇ○○、玄○○等人更進
    一步證陳：「張月娥當初是在智昌從事代書（張月娥代書事務所），是否在外招
    攬吸收游資，我們並不知道」等語（見偵字一二五二號卷一六八頁），足見諸多
    傳喚到庭之告訴人及被害人大致直指出面向伊等借錢之人係張月娥，且到庭之證
    人幾乎一致證陳與張月娥間係舊識或親戚關係，縱有其中少數幾筆借款係由被告
    亥○○出面，亦大致表明係張月娥使用款項，且其借款累積方式諸多係延續數年
    ，以分筆、陸續方式借款，其間屢有「有借有還」，並持續支付利息之情事，而
    張月娥於借款之初，已表明係因投資土地等事業，需錢周轉，因而借款。加以其
    貸借週轉持續期間係自八十一年以迄八十四年間，期間附表所示多筆借款，迄八
    十四年間猶有相當筆數及金額之借入，實際宣佈倒閉之時間依告訴人指訴係迄八
    十四年八月間始宣告倒閉，而告訴人辰○○所指訴借款時間係八十一年五月十八
    日至八十三年八月十七日，告訴人巳○○指訴被詐日期係八十三年六月十四日，
    其餘告訴人丁○○（自八十三年六月起至八十四年八月）、蔡Ｆ○○（借款日期
    已忘）、Ｙ○○○（八十三年至八十四年四月九日）、被害人地○○（八十三年
    初至八十四年七月）、乙○○○（八十一年間）之借款日期均起於八十一或八十
    三年間，距被告張月娥宣佈倒閉時間已有一段時間，且陸續之借款持續相當時日
    ，則本件告訴人及被害人等明知張月娥借款係因事業周轉之用，而仍願借貸，顯
    係因與張月娥之長期資金往來關係，對張月娥有相當程度之信賴，或因張月娥支
    付高於銀行之利息而迭為同意借款，並非張月娥施以詐術致告訴人及被害人等陷
    於錯誤，致交付財物，被告所為顯與詐欺要件不符，況張月娥向告訴人丁○○借
    款時，並曾提供其弟張信進所有之土地設定抵押予丁○○指定之蔡黃市，嗣於八
    十四年八月廿五日張月娥及被告亥○○又另將與案外人陳梅共有座落於高雄市○○區○○段六小段地號一五九四號之土地及其上建物移轉登記給告訴人丁○○，
    此亦為告訴人丁○○所肯認之事實，並有前揭謄本、土地登記申請書、買賣所有
    權移轉契約書、甲證書等附卷足憑。而丁○○既知借貸實係張月娥所欲使用，日
    後亦實際陸續支付利息，且其借款係分九次給予（時間詳丁○○告訴狀），若張
    月娥有詐欺意圖，豈會有此情況發生，更何況僅係代出面接洽借款之亥○○如何
    會有不法意圖﹖另Ｙ○○○供稱：迄八十五年間亥○○有陸續還錢，僅尚欠三百
    零六萬元，戌○○之利息僅一分，亥○○借時有特別對伊言明借款係張月娥所要
    借，地○○、邱王南玉亦均稱亥○○向伊借款時有指稱主要借錢之人係張月娥，
    『有時』張月娥姐姐拿票來調借等語，足見亥○○固有出面代其妹張月娥借款事
    宜，但係依張月娥之指示行事，均難僅憑告訴人指訴事實即遽認被告亥○○確有
    本於不法所有意圖而施何詐術事實。而上開先後具名提出告訴或到庭之證人計有
    Ｎ○○、癸○○、Ｃ○○、Ｐ○○、Ｉ○○、黃琦佩、Ｒ○○、辛○○、Ｑ○○
 、黃○○、王金秀、Ｇ○○、玄○○、壬○○、Ｈ○○、Ｊ○○、Ｘ○○等人則
    無一提及宇○○○、亥○○二人有何對伊等施詐取財，此外其餘未提告訴或未到
    庭之債權人，其等與張月娥間借款互動情形，應不脫上開逾半諸證人到庭所陳述
    之意旨（即如上所述：多數屬張月娥本人之舊識，借款之計算係迭以陸續累積方
    式，於借款期間，多數債權人有領取持續相當期日之利息給付，其利息之計算，
    「月息一至三分」，依個案而不等，其借款期間諸多個案亦有「借、還」情事）
    ，故並不因尚有近半被害人未到庭指陳，即認不能為被告等有利之證明。況本件
    系爭借款累積持續達三年有餘，其間利息之支付，有持續數年之正常支付，及由
    張月娥本人出面借款後支應使用之情形，並無證據足認被告宇○○○、亥○○二
    人均有參與決策，而被告宇○○○、亥○○係張月娥之母或姐姐，其等對於張月
    娥業務繁忙之際從中幫忙張月娥處理業務，亦屬合乎常情，而宇○○○、亥○○
    二人所涉出面借款之金額占張月娥借款總金額之比例非高，而受介紹者又一度從
    中獲有相當利息之給付，難認被告宇○○○、亥○○有何不法所有意圖，是除上
    開到案或指訴之債權人部分外之其餘債權人固未到庭證陳，應無損於本件對被告
    宇○○○、亥○○二人無詐欺事實之認定，爰不予再傳訊。
四、又按銀行法第一百二十五條第一項之罪（無論係七十四年五月二十日、七十八年
    七月十七日、八十九年十一月一日或現行銀行法之規定），以非銀行而經營收受
    存款、受託經理信託資金、甲眾財產或辦理國內外匯兌業務為成立要件。所謂「
    收受存款」，(1)依同法第五條之一規定，係指向不特定之多數人收受款項或吸收
    資金，並約定返還本金或給付相當或高於本金之行為而言；(2)或依同法第二十九
    條之一規定，以借款、收受投資、使加入為股東或其他名義，向多數人或不特定
    之人收受款項或吸收資金，而約定或給付與本金顯不相當之紅利、利息、股息或
    其他報酬者，以收受存款論，此二條文均係於七十八年七月十七日所增訂修正。
    質言之，行為人之取得款項、吸收資金，係出於合法之方法，但因經營收受存款
    、吸收資金等業務未經依法核准、許可為非法者，始足成立違反非銀行不得經營
    收受存款業務罪（最高法院九十一年度臺上字第三八二號刑事判決、九十年度臺
    上字第五八二四號刑事判決足資參照）。是所謂「收受存款」者，必也對「不特
    定多數人」收受款項或吸收資金，並約定返還本金或給付相當或高於本金；若非
    對「不特定多數人」收受款項或吸收資金，必也對「多數人」收受款項或吸收資
    金，並應以「約定或給付與本金顯不相當之紅利、利息、股息或其他報酬」為必
    要，至行為人因此所收受款項或吸收資金之金額多寡（經營規模）及經營期間之
    久暫等因素則在所非問。經查：
  (一)本件從事代書業務而對外向親戚朋友及同行吸收存款者係張月娥，被告宇○○○
    、亥○○係張月娥之母及胞姐，僅係受張月娥之指示，偶有幫張月娥對外借貸資
    金，已如前述，共同被告張月娥自八十一年起至八十四年七月止，利用其在高雄
    市○○區○○街三０八號經營代書事務所之便，對外舉債之規模，其債權人人數
    約有五十二人，金額約二億七千餘萬元等事實，固據告訴人指訴甚詳，復據共同
    被告張月娥坦認在卷，亦為本件被告宇○○○、亥○○所不否認，復有支票影本
    四十紙、本票影本六紙附卷可按。然揆諸上開銀行法所稱「收受存款」犯罪之構
    成要件，其金額與吸金持續期間均非所問，其在前後逾三年有餘之對外舉債借款
    期間，所累積之債權人數額，依卷證為『五十二人』，該『五十二人』之人數，
    依一般觀念，固符『多數人』定義，然徵諸銀行法第廿九條之一將『多數人（即
    一般所稱特定多數人）』於七十八年七月十七日增定前原構成要件（限於對『不
    特定』多數人）之外，擴及『特定多數人』，考其立法旨趣，以立法當時社會存
    在所謂地下投資甲司，每以借款、收受投資、使加入為股東或巧立各種名目，不
    一而足，大量違法吸收社會資金，以遂其收受存款之實，而經營其甲司登記範圍
    之收受存款業務，危害社會投資大眾權益及經濟金融秩序，為期有效遏止，乃予
    以明確規範而為補充立法解釋擴大舊銀行法對「收受存款」認定範圍。是本件張
    月娥所實際借貸對象，與一般民間互助會常見之集資人數規模，僅係相仿程度，
    與當時一般俗稱「地下投資甲司」經營型態，常預設一定優惠條件，再透過老鼠
    會態樣之吸金鏈或廣告方式，對外集資，其受引誘前來之常見債權人數動輒數百
    、數千人型態猶有差異。況銀行法於七十八年修法後，對銀行以外之人增其吸金
    刑罰制約，對於當時係地下投資甲司猖獗之高峰期，一旦新法施行後，對於類似
    地下投資甲司之吸金方式，顯能立即發揮立法功效，且因政府雷勵取締及廣為民
    眾教育，其後相類似吸金手法件數漸褪，此乃眾所週知之事實，本件借款時間，
    係起於八十一年間（此一日期之認定係依告訴人指訴，該時期距修法通過已相隔
    近三年有餘），張月娥亦非以成立甲司型態經營對外吸金，其代書事務所之規模
    ，除其親姐妹亥○○、張月里二人在事務所內協助張月娥辦理代書業務外，並未
    有另僱用其餘員工進行對外廣為進行吸金之業務（此一情事，已據張月娥供證甚
    詳，核與被告宇○○○、亥○○所供相符，綜觀全卷，亦未有任何告訴人或被吸
    金之相關證人曾指證張月娥所經營之代書事務所有何因應吸收存款業務而大張旗
    鼓對外特意吸收存款，足以證之），其借款後所開立之借款憑證，亦均以張月娥
    或其父母等人之名義發票或背書（其中告訴人辰○○甚而堅稱伊堅持要張月娥之
    父母背書伊方願借款）；又由上開各借款人所供，大致皆直指出面向渠等借錢之
    人係張月娥，且證陳與張月娥係舊識或親戚關係，縱有幾筆借款係由被告亥○○
    出面，亥○○亦皆表明係張月娥要使用款項，且借款諸多係分筆累積且延續多年
    ，亦諸多「有借有還」之情形，若予區分各年度借款人數及金額，每年度實際借
    款人數即非上開所稱「五十二人」，借款數額亦非集中同一年度，足見依其資金
    之吸收方式，就對象言之有其特定性，更非張月娥以設定一定優惠條件，對不特
    定人施放訊息，誘引前來供其集資，是就張月娥之迭為借款行為外觀，是否符合
    對「不特定多數人」收受存款，已非無疑；何況告訴人及到庭之諸多證人僅少數
    人有指及被告宇○○○，亥○○有出面從事借款之招攬之情事，而大部分證人均
    證陳受有相當時日之利息給付，縱被告亥○○任職代書事務所，但於張月娥無力
    支付情形曝露之前，並無證據足認其對張月娥實際借錢額度及債權人數已充分明
    瞭，自難期待被告宇○○○、亥○○二人平素即應對張月娥有無符合上開違反銀
    行法收受存款限制要件一節有明確知情，是縱認張月娥無法解免銀行法收受存款
    之成立要件認定，依本件卷證亦無以推論被告宇○○○、亥○○二人亦對收受存
    款之已達違法情節亦屬知情，即難認與張月娥成立共同正犯。
  (二)又縱以張月娥陸續借款累計債權人人數達五十二人，雖非不特定多數人，而已達
    「特定多數人」之要件，惟依銀行法第二十九條之一規定「以收受存款論」，需
    以借款、收受投資、使加入為股東或其他名義，向多數人收受款項或吸收資金，
    而約定或給付與本金顯不相當之紅利、利息、股息或其他報酬者，為要件，是所
    謂銀行法第二十九條之一之「以收受存款論」，必所約定或給付之利息與原本顯
    不相當始可，而約定或給付之利息，是否與原本顯不相當，應參酌當時之經濟及
    社會狀況，客觀上較之一般債務之利息顯有特殊之超額者，以決定之，最高法院
    二十七年上字第五二０號亦著有判例。本件張月娥向債權人借款，係以月息一至
    三分計算利息，已如前述，而民間借款利息通常月息為二、三分（即百分之二、
    三），則張月娥上開付息，依一般民間無擔保借貸之常情，並無明顯逾越而有與
    本金顯不相當之情形，而民間無擔保借款利息為月息二、三分之情形，乃為一般
    有民間資金往來經驗者所熟知，相關報章雜誌對銀行及民間利息之起落亦時有報
    導，為眾所週知之事實，即或未明依據，亦無證據上理由不備之違誤，此有最
    高法院四十八年台上字第五０六一號判決可資參考，是本件縱認張月娥之迭次對
    外吸收存款與銀行法第二十九條之一向「多數人」收受款項或吸收資金之情形相
    合，亦與另「約定給付與本金顯不相當之紅利、利息、股息或其他報酬者」之
    要件不符，仍無違反銀行法對非銀行收受存款禁止之規定可言，張月娥既無違反
    銀行法吸收存款之規定，則被告宇○○○、亥○○自亦無違反銀行法吸收存款之
    規定餘地。
  (三)本件被害人王金秀固於本院前審證陳：「伊認識亥○○，是伊加工區同事，跟伊
    說有在經營代款支付利息業務，利息算法係一個月十萬元，利息二千元，：：張
    月娥利息計算單位以十萬元為單位，每月二千五百元至三千元」（見本院上更(一)
    字卷第九四頁），係所有到庭證人中唯一證及被告係利用設定利息計算單位吸金
    之證述，然此一陳述對照其於檢察官偵查中所證陳：：：伊認識張月娥好幾年，
    八十一年陸續借張月娥，迄八十四年七月底結算共借二九五萬元，利息二分半計
    算等意旨（見偵字第一二五二號卷第一六七頁），已有所出入，即王金秀於偵查
    中係供述利息二分半，於本院前審先供述利息算法係一個月十萬元，利息二千元
    （即二分），後供述利息計算以十萬元為單位，每月二千五百元至三千元（即二
    分半至三分），就利息計算之利率雖先後供述不一，計算方式則似無不符，至其
    於本院前審供述以十萬元為單位，則又與多數證人有關張月娥付息方法明顯不同
    ，衡情張月娥似無對王金秀特別設定付息方法之必要，是王金秀於本院前審之證
    述，應難採為張月娥有以設定一定優惠利息條件對不特定大眾吸收資金之認定依
    據。從而，王金秀上開有瑕疵之供述自不得採為對被告等不利之證據。再證人Ｒ
    ○○於檢察官偵查中固證稱：因張月娥是代書，曾幫伊辦過房屋事宜，張女表示
    錢放在她那裏利息比銀行高，所以伊就借錢給張女，利息每月結算，及證人辛○○證稱：伊因買房屋而認識張月娥，當初是因買房子貸款，而將貸得款項放在張
    女處以賺取利息各等語（見偵字第一二五二號卷第一六六頁），惟借貸並不等同
    於收受存款，最高法院發回意旨以該證人Ｒ○○、辛○○之上開證述，似徵被告
    等與張月娥除以較高利息借款為名向Ｒ○○等五十二人吸收資金外，亦有經營「
    收受存款」業務之情事，尚嫌無據。
    綜上所述，甲訴人起訴事證並無法證明被告有何起訴犯行，復查無其他積極證據
    足徵被告宇○○○、亥○○有上開違反銀行法或詐欺取財犯行，自應不能證明渠
    等犯罪，原審法院依法為無罪之諭知，並無不合，其中有關違反銀行法部分，原
    審以被告等吸金之總額度未達金融行庫收受存款業務之規模為其認犯罪不成立之
    理由論點固無足採，但其認定結果既無不同，爰不予撤銷，僅於判決理由中糾正
    ，無損於本件認定之結果。原審檢察官循告訴人辰○○之聲請，上訴意旨仍執陳
    詞指摘原判決就被告宇○○○、亥○○部分諭知無罪為不當，非有理由，應予駁
    回。
據上論斷，應依刑事訴訟法第三百六十八條、第三百六十九條第一項前段、第三百六
十四條、第三百零三條第五款、第三百零七條，判決如主文。
本案經檢察官彭南雄到庭執行職務。
中    華    民    國     九十二     年      十一      月      二十八    日
                              臺灣高等法院高雄分院刑事第四庭
                                  審判長法官  蕭權閔
                                        法官  李嘉興
                                        法官  陳吉雄
右正本證明與原本無異。
如不服本判決應於收受本判決後十日內向本院提出上訴書狀，其未述上訴理由者，
並得於提起上訴後十日內向本院補提理由書狀（均須按他造當事人之人數附繕本)「
切勿逕送上級法院」。
                                      書記官  黎  珍
中    華    民    國     九十二     年      十二      月       三       日
附表：
┌──┬────┬─────────┬──────┐
│編號│ 被害人 │  債  權  金  額  │備        註│
├──┼────┼─────────┼──────┤
│ １ │Ｒ○○  │二○○萬元        │            │
├──┼────┼─────────┼──────┤
│ ２ │地○○  │四五○萬元        │            │
├──┼────┼─────────┼──────┤
│ ３ │乙○○○│九五○萬元        │            │
├──┼────┼─────────┼──────┤
│ ４ │壬○○  │二○○萬元        │            │
├──┼────┼─────────┼──────┤
│ ５ │Ｍ○○  │三○○萬元        │            │
├──┼────┼─────────┼──────┤
│ ６ │丑○○  │五二○萬元        │            │
├──┼────┼─────────┼──────┤
│ ７ │Ｇ○○  │九一○萬元        │            │
├──┼────┼─────────┼──────┤
│ ８ │黃○○  │九十萬元          │            │
├──┼────┼─────────┼──────┤
│ ９ │辰○○  │一三三○萬元      │            │
├──┼────┼─────────┼──────┤
│ １０ │王金秀  │二九五萬元        │            │
├──┼────┼─────────┼──────┤
│  │Ｔ○○  │六一○萬元        │            │
├──┼────┼─────────┼──────┤
│  │Ｕ○○  │三○○萬元        │            │
├──┼────┼─────────┼──────┤
│  │寅○○  │二○○萬元        │            │
├──┼────┼─────────┼──────┤
│  │Ｄ○○  │二○○萬元        │            │
├──┼────┼─────────┼──────┤
│  │申○○  │一一○萬元        │            │
├──┼────┼─────────┼──────┤
│  │Ｗ○○  │六七○萬元        │            │
├──┼────┼─────────┼──────┤
│  │己○○  │一三○萬元        │            │
├──┼────┼─────────┼──────┤
│  │Ｆ○○  │一三五萬元        │            │
├──┼────┼─────────┼──────┤
│  │周華  │二○○萬元        │    │
├──┼────┼─────────┼──────┤
│  │辛○○  │一二○萬元        │            │
├──┼────┼─────────┼──────┤
│  │庚○○  │一六○○萬元      │            │
├──┼────┼─────────┼──────┤
│  │卯○○○│一○○○萬元      │            │
├──┼────┼─────────┼──────┤
│  │Ｚ○○  │二○○萬元        │            │
├──┼────┼─────────┼──────┤
│  │藍東美  │五十萬元          │            │
├──┼────┼─────────┼──────┤
│  │Ｑ○○  │五○○萬元        │            │
├──┼────┼─────────┼──────┤
│  │玄○○  │四○○萬元        │            │
├──┼────┼─────────┼──────┤
│  │Ｖ○○  │一○五萬元        │            │
├──┼────┼─────────┼──────┤
│  │Ｘ○○  │一六○萬元        │            │
├──┼────┼─────────┼──────┤
│  │Ｉ○○  │二○○萬元        │            │
├──┼────┼─────────┼──────┤
│  │Ｅ○○  │四七○萬元        │            │
├──┼────┼─────────┼──────┤
│  │涂至剛  │五○○萬元        │            │
├──┼────┼─────────┼──────┤
│  │戊○○  │一四五萬元        │            │
├──┼────┼─────────┼──────┤
│  │黃琦    │四五○萬元        │            │
├──┼────┼─────────┼──────┤
│  │Ｎ○○  │六○○萬元        │            │
├──┼────┼─────────┼──────┤
│  │Ｂ○○  │三○○萬元        │            │
├──┼────┼─────────┼──────┤
│  │丙○○  │二五○萬元        │            │
├──┼────┼─────────┼──────┤
│  │丁○○  │一九五○萬元      │            │
├──┼────┼─────────┼──────┤
│  │酉○○  │九○○萬元        │        │
├──┼────┼─────────┼──────┤
│  │癸○○  │一五五○萬元      │            │
├──┼────┼─────────┼──────┤
│  │Ｈ○○  │一○○○萬元      │            │
├──┼────┼─────────┼──────┤
│  │Ｐ○○  │一○○萬元        │            │
├──┼────┼─────────┼──────┤
│  │Ｓ○○  │二○○萬元        │即子○○○  │
├──┼────┼─────────┼──────┤
│  │戌○○  │四○○萬元        │            │
├──┼────┼─────────┼──────┤
│  │Ｋ○○  │五十萬元          │            │
├──┼────┼─────────┼──────┤
│  │Ｊ○○  │六十五萬元        │            │
├──┼────┼─────────┼──────┤
│  │未○○  │一五○萬元        │            │
├──┼────┼─────────┼──────┤
│  │Ｏ○○  │一八○萬元        │            │
├──┼────┼─────────┼──────┤
│  │Ｙ○○○│三○六萬元        │            │
├──┼────┼─────────┼──────┤
│  │Ｃ○○  │三○五○萬元      │            │
├──┼────┼─────────┼──────┤
│  │Ａ○○  │二八○○萬元      │            │
├──┼────┼─────────┼──────┤
│  │宙○○  │不詳              │            │
├──┼────┼─────────┼──────┤
│  │午○○  │不詳              │            │
└──┴────┴─────────┴──────┘
                                                                      ｋ


司法院資訊處製作；財團法人民間司法改革基金會備份。
